【裁判字號】    99,訴,920
【裁判日期】    990805
【裁判案由】    商業團體法
【裁判全文】
臺北高等行政法院判決
                                       99年度訴字第920號
                                     99年7月22日辯論終結
原      告  企元貿易行股份有限公司
代  表  人  甲○○
被      告  臺北縣政府
代  表  人  乙○○○○○○住同上
訴訟代理人  丁○○
            戊○○
上列當事人間商業團體法事件，原告不服內政部中華民國99年3
月26日台內訴字第0990033381號（案號：0000000000）訴願決定
，提起行政訴訟，本院判決如下：
    主  文
原告之訴駁回。
訴訟費用由原告負擔。
    事  實  及  理  由
一、事實概要：緣原告於民國98年10月21日向被告陳情，主張臺
    北縣進出口商業同業公會有部分會員違反入會規定，請撤銷
    其會籍。案經被告函轉該公會查復說明，有關該公會會員入
    會及會籍審查皆依商業團體法規定審慎辦理，被告即以98年
    11月10日北府社團字第0980951765號函復原告，略以：「…
    二、依據『商業團體法施行細則』第8 條規定，有關會員入
    會資格審查係屬人民團體理事會權責。…三、本案經函請該
    公會查覆，所列會員資格皆依法審慎無誤。」原告對之不服
    ，向被告提出異議。被告再以98年11月27日北府社團字第09
    80987600號函復原告，略以：「…二、依據『商業團體法施
    行細則』第8 條規定，有關會員入會資格審查係屬人民團體
    理事會權責，本案業經查覆無訛在案，所列會員資格皆依法
    審查無誤。」。原告仍不服，提起訴願，遭決定不受理，遂
    提起本件行政訴訟。
二、本件原告主張：
  (一)訴之聲明：
    1.訴願決定、原處分均撤銷。
    2.被告應作成准予撤銷如陳情書所載利眾貿易股份有限公司
      等15家公司公會會籍之行政處分。
    3.訴訟費用由被告負擔。
  (二)按憲法第16條、第22條、第23條、第172 條規定及司法院釋
    字第423 號解釋意旨；行政程序法第4 條、第10條、第158
    條第1 項第1 款及第2 款、第168 條規定，內政部訴願審議
    委員會及被告應遵守之，合先述明。本件內政部訴願決定顯
    係違背憲法第16條、司法院釋字第423 號解釋意旨、行政程
    序第168 條及法律優位原則。另按訴願法第52條第2 項規定
    之立法意旨，乃在避免行政機關因循故舊，官官相護之習性
    ，俾使訴願規定發揮實際之效能。惟內政部訴願竟作成違背
    憲法之決定，有違人民所託。
  (三)按臺北縣進出口商業同業公會成立已40年，76年前貿易商進
    口1 美元要繳5 角新台幣勞軍捐，因此會員福利甚豐，而引
    起各方覬覦，因此非法加入該公會的人頭公司，渠等控制預
    算、妨害理監事選舉（鈞院卷第21頁證據一）、郊遊、打高
    爾夫球、出國假考察真旅遊及讓不合資格公司入會等等侵益
    違法行為，違背公序良俗，致原告及合法入會的其他會員都
    是受害人，因此原告並非第三人，特此述明。
  (四)查被告98年11月10日北府社團字第0980951765號函稱：臺北
    縣進出口商業同業公會會員資格係依商業團體法實施細則第
    8 條、第15條辦理，本案經函請該公會查覆，所列會員資格
    無誤云云，經原告查證後，此係屬虛偽之詞，臺北縣進出口
    商業同業公會雖依商業團體法實施細則第8 條、第15條辦理
    ，但利眾貿易股份有限公司等15家公司，渠等乃違背商業團
    體法第67條、違背商業團體分業標準（鈞院卷第247 頁證據
    2 ）及人民團體法第35條規定。
  (五)末查，鈞院98年度訴字第418 號裁定，係關於律師公會適格
    會員選舉會長將選舉事項與提議決議事項分款列舉之爭議；
    96 年 度訴字第2664號判決，係關於中華民國游泳協會入會
    程序之爭議，而未有會員資格爭議。鈞院裁判引用司法院院
    字第1570號解釋意旨，其類推及擴張解釋，顯有瑕疵。綜上
    所陳，本案原處分及訴願決定均未適法，顯有違誤，為此請
    求鈞院判決如訴之聲明，以維法紀。
三、被告則以：
  (一)訴之聲明：
    1.駁回原告之訴。
    2.訴訟費用由原告負擔。
  (二)按商業團體法施行細則第8 條規定：「公司、行號申請加入
    商業同業公會，應填具入會申請書連同登記證照影本二份，
    送經該公會理事會審查通過後准其入會，並由該公會報主管
    機關備查。」；第15條規定：「商業同業公會查明其會員所
    派之會員代表，有本法第17條所列情形之一者，應提報理事
    會註銷其會員代表資格，通知其會員另派之，並報請主管機
    關備查。」，綜上，有關會員代表資格之審查係屬商業同業
    公會理事會之權責。
  (三)按行政訴訟之提起，係對公法上之爭議，請求救濟之方法。
    依據鈞院98年度訴字第418 號裁定略以：「訴請確認上開各
    當選人不具理事或候補理事之資格，按諸前揭說明，顯屬私
    權法律關係之爭執，行政法院即無審判權應由普通法院管轄
    。」、96年度訴字第2664號判決：「有關人民團體會員資格
    之審定，依人民團體選舉罷免辦法第5 條規定，係屬人民團
    體理事會之權責，是苟人民團體與會員間就是否具有會員資
    格產生爭議糾葛，自應循普通法院民事途徑解決。」綜此，
    臺北縣進出口商業同業公會係依商業團體法所成立之職業團
    體，有關會員資格之認定疑義係屬私權關係而應循普通法院
    民事途徑解決。
  (四)被告98年11月10日北府社團字第0980951765號函及98年11月
    27日北府社團字第0980987600號函之陳情回覆，係因原告檢
    舉該會部分會員違反入會資格規定，被告僅就查處情形回覆
    說明，並未就公法上之具體事件為任何決定，就其性質應為
    「觀念通知」，而非行政程序法第92條第1 項規定及訴願法
    第3 條第1 項稱之行政處分。綜上所述，原告之訴為無理由
    ，請鈞院為如答辯聲明之判決。
四、經查：
  (一)原告於98年10月21日向被告提出陳情書，主張台北縣進出口
    商業同業公會會員之利眾貿易股份有限公司等15家公司，非
    屬專營進出口行業者，依公會章程第6 條規定：「會員應以
    專營進出口行業為限」，自不應准予入會，因而請求被告撤
    銷該15家公司於公會之會籍，此有該陳情書1 紙附於原處分
    卷足稽；嗣後訴願書仍為同一請求，亦有訴願書1 紙附於訴
    願卷可憑。足認原告提出陳情書之意旨為請求被告作成一定
    之作為。嗣經被告函復、訴願機關決定不受理後提起本件訴
    訟，經本院於準備程序中曉諭其提出請求被告撤銷會員會籍
    之實體法上請求權基礎，原告主張為商業團體法第67條（見
    本院99年7 月12日準備程序筆錄）。基於處分主義就具體事
    件應進行如何之程序及請求之範圍如何，乃取決於原告之主
    觀意願，本件應認原告所提起者為課予義務之訴，其主張實
    體法之依據為商業團體法第67條規定，請求被告撤銷該15家
    公司為台北縣進出口商業同業公會之會員會籍。而被告98年
    11月10日北府社團字第0980951765號及及98年11月27日北府
    社團字第0980987600號函復內容，形同拒絕原告之請求，自
    具有行政處分之效力。被告抗辯其前開2 件函復內容，核屬
    觀念通知，及本件應屬私權爭議云云，尚難成立。
  (二)惟查，商業團體法第10條第1 項規定：「商業同業公會發起
    組織，應報經主管機關許可。籌備及成立時，均應報請主管
    機關派員指導、監選，並將章程、會員名冊、職員簡歷冊，
    報請主管機關備案。」；第12條第1 項規定：「同一區域內
    ，依公司法或商業登記法取得登記證照之公營或民營商業之
    公司、行號，均應於開業後一個月內，加入該地區商業同業
    公會為會員；其兼營兩業以上商業者，應分別加入各該業商
    業同業公會為會員。」；第65條規定：「公司、行號停業滿
    1年尚未復業，經其所屬團體查明屬實者，應提經理事會通
    過，註銷其會籍，報請主管機關備查，並分送發證機關。」
    。另商業團體法施行細則第8 條規定：「公司、行號申請加
    入商業同業公會，應填具入會申請書連同登記證照影本2 份
    ，送經該公會理事會審查通過後准其入會，並由該公會報主
    管機關備查。」。準據上開規定可知，有關會員加入商業同
    業公會之審查及准許與否，乃屬各商業同業公會之權責，並
    非被告之主管事項。是原告逕行請求被告撤銷該15家公司之
    公會會籍，核屬無據。固然準據前揭規定，商業同業公會應
    將會員名冊送請主管機關備查，縱以准予備查系爭15家公司
    為公會會員之公函為被告之行政處分，原告質疑該15家公司
    之會員資格未符章程或法令，則其應以利害關係人之地位，
    於法定期間內對該備查公函提起撤銷訴訟之行政救濟程序，
    而非循課予義務之訴請求救濟，併予敘明。
  (三)原告雖舉商業團體法第67條為其請求權基礎，惟按該條規定
    ：「商業團體如有違背法令或章程、逾越權限、妨害公益情
    事或廢弛會務者，主管機關應為左列之處分：一、警告。二
    、撤銷其決議。三、停止其業務之一部或全部。四、撤免其
    理事、監事。五、整理。六、解散。」，此為主管機關應依
    職權發動之事項，非屬人民得援為請求機關作為之法律依據
    。再者，主管機關對於該當違章情事之商業團體所得作成之
    裁處，也限於該條文所規定之6 款處分，並無撤銷特定會員
    會籍之依據，是原告援引上開規定為其請求依據，自難成立
    。
五、綜上，本件原告請求被告逕行撤銷利眾貿易股份有限公司等
    15家公司於臺北縣進出口商業同業公會之會籍，核屬無據，
    被告予以函復該15家會員資格無誤，形同拒絕原告之請求；
    另訴願決定以上開函復公文係屬觀念通知為由，為不受理之
    決定，理由雖有不當，惟各該結果分別與否准處分及駁回原
    告訴願請求無異，故仍得予以維持。原告訴請判決如其聲明
    ，為無理由，應予駁回。
據上論結，本件原告之訴為無理由，爰依行政訴訟法第98條第1
項前段，判決如主文。
中    華    民    國    99    年     8    月     5    日
                       臺北高等行政法院第四庭
                               審判長法  官  黃  本  仁
                                     法  官  陳  秀  
                                     法  官  李  玉  卿
上為正本係照原本作成。
如不服本判決，應於送達後20日內，向本院提出上訴狀並表明上
訴理由，如於本判決宣示後送達前提起上訴者，應於判決送達後
20日內補提上訴理由書（須按他造人數附繕本）。
中    華    民    國    99    年     8    月     5    日
                                     書記官  陳  又  慈

司法院資訊處製作；財團法人民間司法改革基金會備份。
